【裁判字號】    95,交訴,52
【裁判日期】    950925
【裁判案由】    肇事遺棄罪等
【裁判全文】
臺灣桃園地方法院刑事判決              95年度交訴字第52號
公  訴  人  臺灣桃園地方法院檢察署檢察官
被      告  甲○○
上列被告因肇事遺棄罪等案件，經檢察官提起公訴（九十四年度
偵字第一五五二六號），被告於本院準備程序進行中，就被訴事
實為有罪之陳述，經本院告知簡式審判程序意旨，並聽取公訴人
及被告之意見後，本院合議庭裁定由受命法官獨任依簡式審判程
序審理，並判決如下：
    主  文
甲○○因過失致人於死，處有期徒刑陸月，如易科罰金，以參佰
元折算壹日；又駕駛動力交通工具肇事，致人死傷而逃逸，處有
期徒刑陸月，如易科罰金，以參佰元折算壹日。應執行有期徒刑
拾月，如易科罰金，以參佰元折算壹日。
    事  實
一、甲○○未考領有普通小型車駕駛執照，於民國九十四年五月
    二十日晚間九時許，駕駛車號L7-8382 號自用小客車，沿桃
    園縣龜山鄉○○村○○道路往坪頂方向行駛，行經上開產業
    道路某偏左彎處，本應注意汽車行駛時，駕駛人應注意車前
    狀況，並隨時採取必要之安全措施，而依當時情形，亦無不
    能注意之情事，竟疏未注意而貿然前行，適有馮三吉騎乘車
    號AXQ-667 號重型機車由對向駛來，亦疏未注意車前狀況並
    隨時採取必要之安全措施，兩車因而發生擦撞，致馮三吉人
    車跌落路旁水溝內，受有多處挫傷及頸椎骨折等傷害，詎甲
    ○○於肇事後，竟未思停車查看並救護傷患，反而萌生逃逸
    之犯意，逕自駕車逃逸現場，嗣經路人發現馮三吉後將之送
    醫急救，惟馮三吉仍因頸椎骨折併呼吸衰竭而死亡。之後，
    甲○○於肇事後，犯罪未被發覺前，於九十四年七月二十七
    日主動前往桃園縣警察局龜山分局向警方坦承肇事，自首而
    接受裁判。
二、案經桃園縣警察局龜山分局報告暨臺灣桃園地方法院檢察署
    檢察官自動檢舉偵查起訴。
    理  由
壹、程序事項：
    被告甲○○所犯係死刑、無期徒刑或最輕本刑為三年以上有
    期徒刑以外之罪，亦非屬高等法院管轄第一審之案件，其於
    準備程序中就被訴事實為有罪之陳述，經本院告知簡式審判
    程序之旨，並聽取公訴人及被告之意見後，經本院合議庭認
    為適宜，乃依刑事訴訟法第二百七十三條之一第一項規定，
    裁定由受命法官獨任進行簡式審判程序，先予敘明。
貳、實體事項：
一、上揭犯罪事實，業據被告於本院審理中供承不諱，並有桃園
    縣警察局龜山分局道路交通事故調查報告表（一）及（二）
    、道路交通事故現場圖、事故現場照片等件附卷可參。又被
    害人馮三吉確係因本件道路交通事故致人車跌落路旁水溝內
    ，受有多處挫傷及頸椎骨折等傷害之犯意，經路人發現將之
    送醫急救，惟仍因頸椎骨折併呼吸衰竭而死亡之事實，亦經
    臺灣桃園地方法院檢察署檢察官督同法醫師相驗明確，此有
    臺灣桃園地方法院檢察署相驗筆錄、驗斷書、相驗屍體證明
    書等件附卷足憑。次按汽車行駛時，駕駛人應注意車前狀況
    ，並隨時採取必要之安全措施，道路交通安全規則第九十四
    條第三項定有明文。又被告於本院審理中已自承無普通小型
    車駕駛執照卻駕駛上開小客車一節（參見本院卷九十五年九
    月十一日簡式審判筆錄第三頁正面），且於行為時業已五十
    四歲有餘，有卷載年籍資料可稽，仍應具有前揭注意能力至
    屬甚明，而依當時情形，亦無不能注意之情事，竟疏未注意
    而貿然前行，因而無照駕車肇事導致被害人死亡，其有過失
    ，至為灼然。雖被害人就本件道路交通事故之發生亦有未注
    意車前狀況並隨時採取必要之安全措施之與有過失情節，惟
    被告前開注意義務並不因此而免責，是仍無礙於被告過失致
    死罪責之成立，則被告之過失行為與被害人死亡結果間具有
    相當因果關係，亦堪認定。綜上所述，足見被告之自白核與
    事實相符，應可採為論罪科刑之依據。從而，本件事證已臻
    明確，被告犯行洵堪認定，應予應法論科。
二、查被告行為後，刑法條文業經修正公布並於九十五年七月一
    日施行。修正後刑法第二條第一項之規定，係規範行為後法
    律變更所生新舊法律比較適用之準據法，於修正後刑法施行
    後，應適用修正後刑法第二條第一項規定之從舊從輕之原則
    為比較；修正後刑法第二條第二項，則為同條第一項之特別
    規定，於修正後刑法施行後，關於非拘束人身自由之保安處
    分，應依修正後刑法第二條第二項之規定，適用裁判時之法
    律。而修正後刑法第二條第一項係採從舊從輕原則，適用最
    有利於行為人之法律。既曰法律，自較刑之範圍為廣；除法
    律有特別規定者（如修正後刑法第二條第二項非拘束人身自
    由之保安處分適用裁判時法，修正後刑法施行法第九條之三
    規定之情形），應依其規定；或事關執行之緩刑之宣告，或
    犯罪在刑法修正施行前，自首在刑法施行後之自首部分，或
    程序之規定（程序從新，如刑法第四十條沒收宣告之程序規
    定），應適用裁判時之修正後刑法之規定外；依修正後刑法
    第二條第一項比較時，應就罪刑有關之共犯、未遂犯、連續
    犯、牽連犯、結合犯，以及累犯加重，自首減輕暨其他法定
    加減原因（如身分加減）與加減比例等一切情形，綜其全部
    之結果而為比較後，整個之適用，不能割裂而分別適用有利
    益之條文。關於易科罰金之折算標準、易服勞役之折算標準
    及期限、罰金與死刑是否併予執行、多數有期徒刑定應執行
    之刑時之最高刑期之限制等之修正，事涉行為人易刑折算標
    準金額之多寡與期限之長短及定執行刑時能否就罰金刑併予
    執行或有期徒刑定應執行之刑時最高度之限制，亦均屬依修
    正後刑法第二條第一項所應比較適用法律之範圍。拘束人身
    自由之保安處分，並非屬修正後刑法第二條第二項規定應適
    用裁判時法之範圍，除有特別規定者外，亦屬應依修正後刑
    法第二條第一項比較適用之法律；從刑附屬於主刑，除法律
    有特別規定者外，依主刑所適用之法律（以上參考最高法院
    九十五年五月二十三日刑事庭第八次會議決議及最高法院二
    十四年上字第四六三四號、二十四年上字第五二九二號、二
    十七年上字第二六一五號判例意旨）。是與本案相關之法律
    變更有如下述：
  (一)刑法施行法第一條之一規定：「中華民國九十四年一月七日
    刑法修正施行後，刑法分則編所定罰金之貨幣單位為新臺幣
    。九十四年一月七日刑法修正時，刑法分則編未修正之條文
    定有罰金者，自九十四年一月七日刑法修正施行後，就其所
    定數額提高為三十倍。但七十二年六月二十六日至九十四年
    一月七日新增或修正之條文，就其所定數額提高為三倍。」
    ，是刑法第二百七十六條第一項之法定罰金刑部分規定已有
    修正，惟經比較增訂之刑法施行法第一條之一與被告行為時
    之罰金罰鍰提高標準條例第一條前段、現行法規所定貨幣單
    位折算新臺幣標準第二條結果，二者規定適用之結果並無不
    同。
  (二)修正後刑法第三十三條第五款規定：「罰金：新臺幣一千元
    以上，以百元計算之。」，與修正前刑法第三十三條第五款
    規定「罰金：一元以上。」不同，經比較新舊法結果，以被
    告行為時之修正前刑法較為有利於被告。
  (三)刑法第四十一條第一項前段關於易科罰金折算標準部分：修
    正前刑法第四十一條第一項前段規定：「犯最重本刑為五年
    以下有期徒刑以下之刑之罪，而受六個月以下有期徒刑或拘
    役之宣告，因身體、教育、職業、家庭之關係或其他正當事
    由，執行顯有困難者，得以一元以上三元以下折算一日，易
    科罰金。」；又被告行為時之易科罰金折算標準，修正前罰
    金罰鍰提高標準條例第二條前段（現已刪除）規定，就其原
    定數額提高為一百倍折算一日，因此被告行為時之易科罰金
    折算標準，應以銀元三百元折算一日，經折算為新臺幣後，
    應以新臺幣九百元折算一日。惟修正後刑法第四十一條第一
    項前段則規定：「犯最重本刑為五年以下有期徒刑以下之刑
    之罪，而受六個月以下有期徒刑或拘役之宣告者，得以新臺
    幣一千元、二千元、三千元折算一日，易科罰金。」，比較
    修正前後之易科罰金折算標準，以九十五年七月一日修正公
    布施行前之規定，較有利於被告。
  (四)修正前刑法第五十一條第五款原規定：「數罪併罰，分別宣
    告其罪之刑，依左列各款定其應執行者：‧‧‧五、宣告多
    數有期徒刑者，於各刑中之最長期以上，各刑合併之刑期以
    下，定其刑期。但不得逾二十年」；修正後改為：「宣告多
    數有期徒刑者，於各刑中之最長期以上，各刑合併之刑期以
    下，定其刑期。但不得逾三十年。」，應以修正前之規定對
    被告較有利。
  (五)又刑法關於自首之規定，修正前刑法第六十二條前段規定，
    係「應減輕其刑」，而修正後刑法第六十二條前段規定，則
    修正為「得減輕其刑」，亦以修正前刑法關於自首之規定有
    利於被告。
  (六)綜上，經綜其全部罪刑之結果而為比較，並參諸前揭最高法
    院決議及判例意旨及修正後刑法第二條第一項前段、後段規
    定之「從舊從輕原則」，以修正前刑法有利於被告，應一體
    適用修正前刑法之規定。
三、核被告所為，係犯行為時刑法第二百七十六條第一項之過失
    致人於死罪、行為時刑法第一百八十五條之四之駕駛動力交
    通工具肇事致人死傷而逃逸罪。又被告所犯前開過失致死、
    駕駛動力交通工具肇事致人死傷而逃逸等二罪，犯意各別，
    罪名互殊，應予分論併罰。被告無駕駛執照駕車，因而致人
    死亡，依法應負過失致人於死之刑事責任，應依道路交通管
    理處條例第八十六條第一項之規定，加重其刑至二分之一。
    又被告於肇事後，前開二犯罪未被發覺前，於九十四年七月
    二十七日主動前往桃園縣警察局龜山分局向警方坦承肇事，
    自首而接受裁判，有其警詢筆錄一份在卷可參，為對未發覺
    之犯罪自首而接受裁判，應依修正前刑法第六十二條前段之
    規定，減輕其刑。被告有二以上刑之加重及減輕之事由，應
    依修正前刑法第七十一條第一項規定，先加後減之。爰審酌
    被告無照仍駕車上路，又疏未注意車前狀況並採取適當安全
    措施，致肇生本件道路交通事故，且未思即時救助傷患，反
    而駕車逃逸，且至今未與被害人家屬達成和解，行為實不可
    取，惟念其犯後良知未泯，主動向警方自首肇事，且於本院
    審理中終能坦承全部犯行等一切情狀，分別量處如主文所示
    之刑，並依前開說明，適用修正前刑法第四十一條第一項前
    段、修正前罰金罰鍰提高標準條例第二條規定，均諭知易科
    罰金之折算標準及定其應執行之刑，並諭知易科罰金之折算
    標準，以資懲儆。
據上論斷，應依刑事訴訟法第二百七十三條之一第一項、第二百
九十九條第一項前段，道路交通管理處罰條例第八十六條第一項
，修正後刑法第二條第一項前段、行為時刑法第二百七十六條第
一項、第一百八十五條之四、修正前刑法第五十一條第五款、第
六十二條前段，第四十一條第一項前段、第二項，罰金罰鍰提高
標準條例第一條前段、修正前罰金罰鍰提高標準條例第二條，判
決如主文。
本案經檢察官何治蕙到庭執行職務。
中    華    民    國    95    年    9     月    25    日
                        臺灣桃園地方法院刑事第十庭
                            法  官  林家賢
以上正本證明與原本無異。
如不服本判決，應於判決送達後十日內，向本院提出上訴狀（應
附繕本），上訴於臺灣高等法院。
                            書記官  常毓生
中    華    民    國    95    年    9     月    28    日
附錄本判決論罪科刑法條：
刑法第二百七十六條第一項：
因過失致人於死者，處二年以下有期徒刑、拘役或二千元以下罰
金。
刑法第一百八十五條之四：
駕駛動力交通工具肇事，致人死傷而逃逸者，處六月以上五年以
下有期徒刑。


司法院資訊處製作；財團法人民間司法改革基金會備份。
